【裁判字號】    89,上訴,3954
【裁判日期】    900828
【裁判案由】    山坡地保育利用條例
【裁判全文】
臺灣高等法院刑事判決                          八十九年度上訴字第三九五四號
    上  訴  人  臺灣臺北地方法院檢察署檢察官
    上  訴  人  庚○○
    即  被  告
    選任辯護人  袁岳衡
                李尚澤
    被      告  乙○○
右列上訴人等因被告等違反山坡地保育利用條例案件，不服臺灣臺北地方法院八十九
年度訴字第六十八號，中華民國八十九年十月二日、八十九年十月十六日第一審判決
（起訴案號：臺灣臺北地方法院檢察署八十八年度偵字第一七三五五、二二五○二號
；移送併案審理案號：臺灣臺北地方法院檢察署八十九年度偵字第三五七０號），提
起上訴，並經檢察官移送併案審理（臺灣臺北地方法院檢察署八十九年度偵字第二一
一九五、二一一九七號），本院判決如左：
    主      文
原判決撤銷。
庚○○共同連續意圖為自己不法之利益，而竊佔他人之不動產，處有期徒刑捌月。
乙○○共同意圖為自己不法之利益，而竊佔他人之不動產，處拘役伍拾日，如易科罰
金，以佰元折算壹日。
    事      實
一、庚○○係以承攬修建墳墓為職業，竟基於概括之犯意，於民國八十七年十二月間
    某日，向李武雄承攬李孟錦、李仁義、李盛財墳墓之工程，竟未經向臺北縣坪林
    鄉公所核准，即擅自在臺北縣坪林鄉公所所管理座落臺北縣坪林鄉○○段幼瀨小
    段三四之三地號及其旁之國有未登錄土地施工，並基於與李武雄共同意圖為自己
    不法之利益，逾越墓地使用範圍限制規定，而興建附圖一所示李孟錦墳墓（四十
    平方公尺；嗣經申請使用十二平方公尺）、李仁義墳墓（八三平方公尺；嗣經申
    請使用十四平方公尺）、李盛財墳墓（四三平方公尺；嗣經申請使用十二平方公
    尺）各一座，而共同竊佔逾越使用範圍之土地；復基於同前竊佔之概括犯意，連
    續於：(一)八十八年一月間，受高銘乞（檢察官為不起訴處分）之託興建高張水瀨
    墳墓，明知臺北縣坪林鄉公所核准興建墳墓範圍為十二平方公尺，竟與高銘乞共
    同意圖為自己不法之利益，在上開國有未登錄地，興建附圖二所示高張水瀨墳墓
    一座（九十三平方公尺），而竊佔國有未登錄地八十一平方公尺；(二)八十八年三
    月間，承攬高張美墳墓工程，竟與乙○○共同意圖為自己不法之利益，在臺北縣
    坪林鄉○○段幼瀨小段三四之三地號土地上，興建附圖三所示墳墓一座（一七九
    平方公尺），而共同竊佔一六七平方公尺之土地；(三)八十八年三月間，向己○○
    （檢察官另為不起訴處分）承攬黃袍墳墓工程，明知臺北縣坪林鄉公所核准興建
    墳墓範圍為十二平方公尺，竟與己○○共同意圖為自己不法之利益，在座落臺北
    縣坪林鄉○○段幼瀨小段坪林鄉幼瀨第二十二公墓用地，興建附圖四所示墳墓一
    座（十七平方公尺），而竊佔五平方公尺之土地；(四)八十八年六月間，向甲○○
    （檢察官另為不起訴處分）承攬王萬發墳墓工程，明知臺北縣坪林鄉公所核准興
    建墳墓範圍為十二平方公尺，竟與甲○○共同意圖為自己不法之利益，在座落臺
    北縣坪林鄉○○段幼瀨小段坪林鄉幼瀨第二十二公墓用地，興建附圖四所示墳墓
    一座（四十二平方公尺），而竊佔三十平方公尺之土地；(五)八十八年六月間，向
    丁○○（檢察官另為不起訴處分）承攬許心匏、許菊墳墓工程，明知臺北縣坪林
    鄉公所核准興建墳墓範圍為二十六平方公尺，竟與丁○○共同意圖為自己不法之
    利益，在座落臺北縣坪林鄉○○段幼瀨小段坪林鄉幼瀨第二十二公墓用地，興建
    附圖四所示墳墓一座（六十五平方公尺），而竊佔三十九平方公尺之土地；(六)八
    十八年七月間，向戊○○（檢察官另為不起訴處分）承攬陳水火、陳白送墳墓工
    程，明知臺北縣坪林鄉公所核准興建範圍為二十六平方公尺，竟與戊○○共同意
    圖為自己不法之利益，在座落臺北縣坪林鄉○○段幼瀨小段坪林鄉幼瀨第二十二
    公墓用地，興建附圖五所示墳墓一座（九十一平方公尺），而竊佔六十五平方公
    尺之土地；(七)八十八年八月間，向辛○○（檢察官另為不起訴處分）承攬魏能、
    魏許圭墳墓工程，明知臺北縣坪林鄉公所核准興建範圍為二十六平方公尺，竟與
    辛○○共同意圖為自己不法之利益，在座落臺北縣坪林鄉○○段幼瀨小段坪林鄉
    幼瀨第二十二公墓用地，興建附圖五所示墳墓一座（九十二平方公尺），而竊佔
    六十六平方公尺之土地；(八)八十八年十月間，向丙○○（檢察官另為不起訴處分
    ）承攬張高水柳墳墓工程，明知臺北縣坪林鄉公所核准興建範圍為十二平方公尺
    ，竟與丙○○共同意圖為自己不法之利益，在座落臺北縣坪林鄉○○段幼瀨小段
    坪林鄉幼瀨第二十二公墓用地，興建附圖五所示墳墓一座（一０三平方公尺），
    而竊佔九十一平方公尺之土地。
二、案經臺北縣政府移送臺灣臺北地方法院檢察署檢察官偵查起訴。
    理      由
一、訊之被告庚○○固坦承確有承攬右揭墳墓工程，然於本院調查時辯稱於施工時，
    需在墳墓旁做開挖，故面積會超出核准範圍云云，且於本院審理時，陳稱渠現已
    將超出範圍部份修葺完畢，且渠於施工前均曾經申請許可；另被告乙○○雖亦坦
    承由被告庚○○施作右揭墳墓，然以渠因當時心情不佳，並不知核准面積十二平
    方公尺實際範圍多大云云置辯。惟查：
    (一)被告庚○○確在右揭處所興建右揭墳墓工程，業經證人李武雄、高銘乞、辛○○、丁○○、戊○○、丙○○、甲○○、己○○分別於偵查、本院調查時證述
      明確，且為共同被告乙○○於偵審中供述無訛可稽，並有附圖一二三四五所示
      測量成果圖、照片、臺北水源特定區山坡地保育利用管理違規查報與取締案件
      會勘紀錄影本、檢察官及原審現場勘驗筆錄在卷可稽，自足徵被告確有從事右
      揭墳墓興建工程無訛。
    (二)被告庚○○興建李孟錦、李仁義、李盛財墳墓部份，雖據被告庚○○於偵查中
      提出臺北縣坪林鄉公墓使用費繳款書影本為證。然查，被告庚○○係於八十七
      年十二月即開始施工，至八十七年十二月二十四日，由臺北縣坪林鄉公所函知
      被告庚○○應於同年十二月三十日前補辦手續，而其遲至八十八年二月始向鄉
      公所繳費，有函件及收據影本在卷可稽（偵一七三五五號卷第六、二六頁），
      顯然被告庚○○於施工之時並未獲得許可，且查，民眾苟有使用坪林鄉公所所
      有之上開山坡地興建墳墓之需要，應先至坪林鄉公所提出聲請，而後至公墓會
      勘，決定埋葬地點，拍照存證，當天再回鄉公所掛號繳費，一切手續完備，約
      一星期，鄉公所再核發許可證，此經坪林鄉公所之承辦人員即證人黃國祥於原
      審證述甚詳，而被告庚○○亦知悉此申請程序，此經被告庚○○於原審自承在
      卷，被告庚○○卻不循正當申請手續，未經申請許可前即自行整地施工，經承
      辦人員蔡曜遠巡守查獲，始補辦申請繳費手續，並宣稱未逾越未登錄地，蔡曜
      遠始採權宜措施，先讓其繳費，再行申辦鑑界，鑑界結果因有占用未登錄公有
      地之情事，因而未核發許可證等情，亦據證人蔡曜遠於偵查及原審中分別具結
      證述屬實，顯然被告庚○○就該墳墓工程未經申請許可，即逕行整地施工建造
      墳墓，確有竊佔行為甚明。至於被告庚○○所承做其餘墳墓部份，依卷附測量
      成果圖所載墳墓之使用面積，均超出卷附臺北縣坪林鄉公墓埋葬使用許可證影
      本所載核准面積，被告庚○○以承攬墳墓工程為業，對於面積大小，自屬熟稔
      ，況被告庚○○承攬墳墓興建工程，係以材料及工錢合併計算費用，材料則與
      面積有關，業據被告庚○○於本院調查時供述明確，自足徵被告對於其施工範
      圍超出核准面積，於施工前即已知悉，其猶以逾越核准範圍之面積而施工，顯
      係利用鄉公所核准興建墳墓，於施工時逾越限制面積，以達竊佔土地之目的。
    (三)被告乙○○雖否認知悉右揭墳墓超出核准範圍，然查，十二平方公尺與十二坪
      （三十八‧八平方公尺）之土地，依一般人之通常觀念，均立可判斷二者並不
      相同，又被告乙○○所定作之高張美墳墓經測量結果，其面積達一七九平方公
      尺，與十二坪亦相去甚遠，且依共同被告庚○○右揭供述，渠承攬費用與面積
      有關，被告乙○○縱因時值喪居而心情不佳，然對此仍未予訊明，核與事理，
      至屬相悖，況據被告乙○○於偵查中供稱「當初僅申請十二平方公尺，但旁邊
      都是畸零地，而且是山坡地，我才會要求做水土保持，但沒有再申請。」、「
      十二平方公尺要做墳墓，實在不夠。」（偵二二五０二號卷第十八頁反面、十
      九頁），共同被告庚○○亦供稱「主人乙○○另外要求將旁邊做水土保持，所
      以才會超出那麼大。」（同上卷第十八頁反面），尤足以證明被告乙○○所為
      辯解，自屬卸責之詞。至於其餘定作人於警訊、偵審中，雖均否認知悉墓地超
      出核准範圍；然查，李武雄、高銘乞、己○○、甲○○、丁○○、戊○○、辛○○及丙○○委託被告庚○○興建墳墓，依諸民間習慣，無論座落位置、方向
      及大小、材質，均攸關於承攬人所收取費用數額，定作人於決定將工程交由他
      承攬之前，必就相關事項一一詳詢，從而定作人等所稱事前不知興建墓地範圍
      ，核與事理即屬相悖；次查，依定作人己○○於偵查中所為陳述指稱「開工之
      後，庚○○打電話來告訴我，說鄉公所不能作那麼大，要停工。」，被告庚○○亦供稱「剛開工時，就被勒令停工，但我有把他改小。」（偵六二０八號卷
      第二一、十八頁），足徵被告庚○○與己○○之間，對於以較大面積興建墓地
      ，早於施工前即有約定，另關於被告庚○○所承攬事實欄(五)(六)(七)(八)部份，業據
      被告庚○○於警訊中供稱「（當初你包攬製作時，申請人是否均有出示鄉公所
      核准使用面積之公文？為何你築墳所使用之面積仍超大許多？）都有。因為委
      託我築墳的申請人都希望將墳墓蓋得大一點，較有體面，所以我都是依照他們
      的指示去做的。」（偵四六六０號卷第五頁反面），而定作人丁○○於警訊中
      亦陳稱經與被告庚○○討論之後，約定以每坪五萬元施工，全部工程為一百二
      十萬元（同上卷第二二頁正反面），依此換算結果，足徵丁○○早已知悉該墓
      地施工面積為二十四坪（七七‧七六平方公尺），另定作人戊○○於警訊中亦
      供稱費用為一百二十萬元，渠曾拿申請核准之公文給被告庚○○看（同上卷第
      四四頁），定作人辛○○、丙○○亦均坦承以一百二十萬交予庚○○施工（同
      上卷第八頁、六三頁反面），是綜上事實，亦可證明李武雄、高銘乞、己○○
      、甲○○、丁○○、戊○○、辛○○及丙○○確知逾越核准使用面積，而仍執
      意由被告庚○○興建右揭墳墓，彼等就逾越核准範圍部份，與被告庚○○之間
      具有竊佔之犯意聯絡，至臻明確，雖高銘乞、己○○、甲○○、丁○○、戊○○、辛○○、丙○○均曾由檢察官為不起訴之處分，然本院關於事實之認定，
      仍不受該不起訴處分之拘束，附此敘明。
    綜右事證，被告等所為否認犯罪之辯解，核屬卸責之詞，並不足採信，被告庚○○、乙○○右揭犯罪行為，均已經證明。
二、核被告庚○○、乙○○右揭行為，均係犯刑法第三百二十條第二項竊佔罪。公訴
    意旨雖以：被告庚○○、乙○○在右揭經公告列屬山坡地之處所逾越核准使用面
    積興建墳墓，認被告等之行為，係觸犯山坡地保育利用條例第三十四條第一項之
    罪名。惟查，山坡地保育利用條例之立法意旨，係為山坡地之保育、利用，此由
    該條例第一條規定可知，而依同條例第二條規定，山坡地保育、利用，係指依自
    然特徵、應用工程、農藝或植生方法，以防治沖蝕、崩塌、地滑、土、石流失等
    災害，保護自然生態景觀，涵養水源等水土保持處理與維護，並為經濟有效之利
    用，本件右揭三四之三號地號土地，基於上開規定及同條例第六條規定之編定原
    則，使用地目經編定為「墓」，其餘黃袍、王萬發、許心匏、許菊、陳水火、陳
    白送、魏能、魏許圭、張高水柳墳墓，則均座落於幼瀨二十二公墓之內，有土地
    登記簿謄本及移送機關現場會勘紀錄在卷可憑，雖臺北縣坪林鄉公所函覆原審指
    稱：「本鄉○○○○○段幼瀨小段三四之三地號為公墓用地，提供民眾申請興建
    墓園使用，並於申請時依風俗自由擇地經會勘照像確定位置，於許可範圍內施作
    墓園。」，顯然該地號之土地基於編定為「墓」使用地之因素，並未限制該土地
    何範圍內始可興建墓園，亦即無論於該土地內之何處興建墓園，對於水土保持均
    無影響，故民眾可自由擇地興建，簡言之，民眾可於該土地全部使用範圍內自由
    擇地興建墓園，僅使用面積有加以限制而已，然使用面積加以限制，乃基於其他
    因素之考量（例如更多人興建墓園之使用機會），而非基於水土保持之考量，至
    為明確；又被告庚○○所興建墳墓，其中李孟錦、李仁義、李盛財墳墓部份位置
    暨另高張水瀨墳墓全部範圍均係位於國有未登錄地，然觀之卷附測量成果圖，該
    位置土地係與右揭編列為墓地使用三四之三地號土地相鄰，且據證人郭子伋於偵
    查中到庭證稱因坪林鄉公所發現位置不明確，經鑑界才發現有越界之情形（偵一
    四九二九號卷第二八頁正反面），是則被告庚○○辯稱渠誤認該處亦屬公墓用地
    ，尚堪採信，被告庚○○對於該處所屬於山坡地保育利用條例第三十四條第一項
    之構成要件之認識既有欠缺，雖與被告乙○○均不適用該條規定予以論處，然查
    ，山坡地保育利用條例第三十四條第一項規定，本即具有竊佔性質，因與刑法竊
    佔罪間具有特別關係，始不再論以竊佔罪，被告庚○○、乙○○行為雖無山坡地
    保育利用條例第三十四條第一項之適用，然仍應適用刑法第三百二十條第二項竊
    佔罪予以論處，起訴法條應予變更。被告庚○○分別與乙○○、李武雄、高銘乞
    、己○○、甲○○、丁○○、戊○○、辛○○及丙○○之間，具有犯意聯絡及行
    為分擔，為共同正犯；被告庚○○數次行為，均係犯同一構成要件之罪，且時間
    緊接，顯係基於概括之犯意為之，應依連續犯規定，從情節最重即與被告乙○○
    共同竊佔該次行為以一罪論，並依法加重其刑。公訴人雖未將被告庚○○興建高
    張水瀨、黃袍、王萬發、許心匏、許菊、陳水火、陳白送、魏能、魏許圭、張高
    水柳墳墓工程時之竊佔行為載於起訴書，然該部份與起訴事實之間具有連續犯之
    一罪關係，為起訴效力之所及，本院自應併予審理。
三、原審法院就被告乙○○部份未予詳查，遽為被告無罪之諭知，自有未合；又原審
    對被告庚○○為論罪科刑之判決，固非全屬無見，惟查，本件右揭土地既經臺北
    縣坪林鄉公所規劃為公墓用地，被告庚○○僅係從事墳墓興建工程，核非屬從事
    墳墓用地開發之行為，又被告庚○○對於所佔用之未登錄地非屬墓地既欠缺認識
    ，原審未適用刑法竊佔罪而對被告論科，亦有未合，公訴人不服原審判決提起上
    訴，其中關於被告乙○○部份為有理由，另關於指摘原審未就被告庚○○部份適
    用山坡地保育利用條例處罰部份，雖無理由，然原審判決既有上開可議，仍應由
    本院將原審判決撤銷並予以改判。爰審酌被告庚○○、乙○○品行、犯罪動機、
    目的、手段、所生危害及犯罪後態度等一切情狀，分別量處如主文第二項、第三
    項所示之刑，又被告乙○○所犯之罪最高法定刑為五年以下有期徒刑，其既受拘
    役五十日之宣告刑，符於九十年一月十二日施行之刑法第四十一條第一項前段規
    定，應同時為如易科罰金折算標準之諭知。
據上論斷，應依刑事訴訟法第三百六十九條第一項前段、第三百六十四條、第二百九
十九條第一項前段、第三百條，刑法第三百二十條第二項、第二十八條、第五十六條
、第四十一條第一項前段，罰金罰鍰提高標準條例第一條前段、第二條判決如主文。
本案經檢察官呂光華到庭執行職務
中    華    民國       九十       年      八      月     二十八     日
                            臺灣高等法院刑事第二十五庭
                                審判長法  官  許  國  宏
                                      法  官  洪  光  燦
                                      法  官  林  勤  純
右正本證明與原本無異。
檢察官如不服本判決應於收受送達後十日內向本院提出上訴書，未敘述上訴理由者，
應於提起上訴後十日內向本院補具上訴理由書（均應按被告人數提出繕本）。
被告均不得上訴。
                                      書記官  葉  瑩  庭
中    華    民    國       九十       年      八      月     二十八     日
附錄本案論罪科刑所依據之法條全文：
中華民國刑法第三百二十條
意圖為自己或第三人不法之所有，而竊取他人之動產者，為竊盜罪，處五年以下有期
徒刑、拘役或五百元以下罰金。
意圖為自己或第三人不法之利益，而竊佔他人之不動產者，依前項之規定處斷。
前二項之未遂犯罰之。


司法院資訊處製作；財團法人民間司法改革基金會備份。
